臺灣臺中地方法院民事判決　93年度重訴字第376號
原　　　告　乙○○
　　　　　　戊○○○
　　　　　　甲○○○
　　　　　　壬○○
　　　　　　辛○○
　　　　　　丁○○
上六人共同
訴訟代理人　丙○○律師
被　　　告　己○○
訴訟代理人　林松虎律師
複代理　人　蕭智元律師
上列當事人間塗銷抵押權登記事件，本院於民國94年9月30日言
詞辯論終結，判決如下：
    主      文
原告之訴駁回。
訴訟費用由原告負擔。
    事實及理由
壹、按訴狀送達後，原告不得將原訴變更或追加他訴，但請求之
    基礎事實同一，或擴張應受判決事項之聲明者，不在此限，
    民事訴訟法第255條第1項第2款、第3款定有明文。本件原告
    於起訴時，請求塗銷抵押權設定登記之不動產標的，僅列台
    中縣霧峰鄉○○段879地號土地，嗣於審理中，增列同段882
    地號土地，其係以同一債權並不存在為由，就請求塗銷抵押
    權設定登記之標的為擴張聲明，核符上開規定，應予准許。
貳、原告主張：(1)台中縣霧峰鄉○○段879、882地號土地 (下稱
    系爭土地)，原為訴外人劉春成所有，劉春成於民國81年12
    月30日死亡後，由劉春成之子女乙○○、癸○○ (原名劉明
    隆)、戊○○○、甲○○○、壬○○、辛○○、外孫女丁○○ (劉春成次女劉淑修之女)繼承而登記為分別共有，應有
    部分各為七分之一 (上開七人除癸○○外，均為本件原告)
    。(2)詎癸○○為淘空劉春成最有價值的資產，不讓其他手足
    繼承系爭土地，乃於78年間，趁劉春成在癸○○家中養病之
    際，勾串其妻庚○○ (原名黃貴葉)之姊即被告己○○，以
    系爭土地，於79年1月3日設定債權額新台幣 (下同)10,000,
    000元之第二順位抵押權 (下稱系爭抵押權)予被告，惟實際
    上劉春成與被告間並無債權債務關係存在。蓋劉春成於78年
    間，年高73歲，是退休的醫生，未經營事業，沒有資金週轉
    問題，尚有金錢借給癸○○。又劉春成早於68年間，就將其
    大部分財產分給長子乙○○及次子癸○○，並由二子每月給
    1,000元生活費及輪流供養，故劉春成並不缺錢。且依劉春
    成所常往來的金融帳戶資料所示，79年1月間並無大量資金
    出入。況當時劉春成中風並有頭部外傷，以其身體狀況，何
    以要向被告借貸10,000,000元並設定抵押權？劉春成已死，
    原告確實無法證明是虛偽，惟此為違反常情之借貸。再被告
    僅為公務員之妻，並無資力借予劉春成10,000,000元。(3)又
    依劉春成生前所撰聲明書及存證信函內容觀之，癸○○在其
    父劉春成眼中，是到處借錢又無誠信的兒子；且系爭抵押權
    所擔保之債權清償日是79年12月15日，早就到期，何以未見
    被告向劉春成請求或聲請拍賣抵押物？足徵系爭抵押權所擔
    保之債權並不存在。(4)關於劉春成設定系爭抵押權予被告之
    原因，被告辯稱係因劉春成於76年12月15日向被告購買台中
    市○○區○○段15之74地號土地暨坐落其上建物即門牌號碼
    台中市○○路○段141號房屋 (下稱系爭旅順路房地)，尚未
    清償之尾款10,000,000元。惟系爭旅順路房地之買賣時間距
    系爭抵押權設定時間 (78年12月16日)太遠，又買賣當時被
    告僅拿訂金100,000元，其餘10,000,000元價金，僅取得本
    票擔保，未以買賣標的房屋設定抵押，借新還舊。又買賣總
    價高達10,100,000元，遠高於當時不動產交易行情，蓋該房
    屋於77年間向銀行抵押借款之最高限額僅被核定為2,500,00
    0元，推估房價不可能超過3,000,000元，至81年房地產高價
    期間，因房屋權利價值變更，所核定之最高限額，不過為4,
    200,000元。而76年間國內房地產景氣低迷，系爭旅順路房
    地所在地點不佳，當時市價不可能超過3,000,000元，以79
    年之房價高峰期間，亦不可能超過8,000,000元，何況是姊
    妹間的買賣，只可能低賣，不可能如被告所主張之高價，是
    被告所辯房屋買賣一節，不符常情。(5)被告所提出之劉春成
    簽立充為系爭旅順路房地買賣價款之五紙本票 (票號各為34
    2845、342846、342847、342848、342849，總金額為10,000
    ,000 元，下稱系爭本票)，應係偽造，因發票日均為76年12
    月12日，到期日各為77年2月28日、4月30日、6月30日、8月
    30日、10月30日，而系爭旅順路房地之買賣時間在76年12月
    15日，系爭抵押權於78年12月16日設定，存續期限至79年12
    月15日，債務清償日期為79年12月15日，故系爭本票發票日
    在買賣日之前，且到期日與系爭抵押權存續期日、債務清償
    日期均有未符。另該等債務於劉春成死前即已到期，何以未
    見被告向劉春成請求或聲請拍賣抵押物，且自清償日迄今已
    過14年，被告亦從未聲請拍賣抵押物，被告為清苦之公務員
    家庭，對10,000,000元之抵押債權長年不聞不問，有違常情
    。又證人子○○雖證稱系爭本票係劉春成親自於78年12月間
    背書簽名，惟劉春成因中風行動不便，寫字有發抖、歪斜現
    象，故其於78年10月10日所立之遺囑，其上簽名即有此現象
    ，而與系爭本票上順暢之筆跡不同，故子○○所言並不可採
    。又癸○○、庚○○夫妻既與被告共謀虛偽設定系爭10,000
    ,000 元之擔保債權，其等所為證詞當亦無可採。(6)劉春成
    若想為兒媳購屋，必然有相當資力，不可能只付訂金100,00
    0元，而無償債計畫。況劉春成於68年間分產與乙○○、癸○○二兄弟時，癸○○業分得台中縣霧峰鄉○○段霧峰小段
    第141之7、146之14地號土地暨坐落其上建物二棟。且劉春
    成於78年10月10日所立遺囑，已載明將系爭土地分配予其子
    女，故劉春成不可能因另購買房地予癸○○而負債，並以系
    爭土地設定抵押權。(7)被告於82年7月1日寄發存證信函及於
    88年8月25日委請律師發函予原告及癸○○之文件內容中，
    均未提及10,000,000元之擔保債權乃76年12月間買賣房地之
    尾款債權，今臨訟主張系爭抵押權所擔保之債權為該等尾款
    債權，所辯不實。(8)系爭抵押權所擔保之債權並不存在，故
    系爭抵押權之成立，違反抵押權從屬性原則，縱有抵押權登
    記，該抵押權亦屬無效。抵押人即原告自得本於民法第767
    條所有權妨害除去請求權，請求抵押權人即被告塗銷抵押權
    設定登記，為此提起本件訴訟。並聲明：被告應將系爭抵押
    權設定登記塗銷。
參、被告抗辯：(1)系爭抵押權所擔保之10,000,000元債權確實存
    在。緣劉春成係入贅，其所生兒子中只有癸○○從父姓，需
    供奉劉家祖先，劉春成乃於76年12月中旬，向被告購買系爭
    旅順路房地予癸○○居住，並登記為癸○○之妻庚○○所有
    。該筆房地買賣總價為10,100,000元，買賣當時劉春成僅支
    付被告現金100,000元，所欠尾款10,000,000元，由劉春成
    開立同額系爭本票為擔保。系爭旅順路房地即以買賣為原因
    ，於77年1月21日移轉登記至庚○○名下，癸○○、庚○○
    夫妻並居住於該處迄今。(2)系爭本票到期後，劉春成仍遲未
    能籌得款頊支付被告上開買賣尾款，乃於78年12月16日設定
    系爭抵押權予被告，以擔保被告該10,000,000元債權之清償
    。又劉春成雖前於78年10月10日立下遺囑分配系爭土地予其
    子女，惟系爭土地既為劉春成所有，其於生前如何處分乃其
    權利。嗣劉春成因無法清償所欠尾款，而以系爭土地設定抵
    押權與被告作為擔保，無悖情理。(3)被告於82年7月1日寄發
    存證信函及於88年8月25日委請律師發函予原告及癸○○之
    文件內容中，均明確表示系爭抵押權所擔保之10,000,000元
    債權確實存在。原告請求塗銷系爭抵押權設定登記，為無理
    由。並聲明：原告之訴駁回。
肆、本院之判斷：
一、查系爭土地原為訴外人劉春成所有，劉春成於78年12月16日
    與被告己○○訂立抵押權設定契約，以系爭土地設定10,000
    ,000元之第二順位抵押權予被告，並於79年1月3日為設定登
    記。劉春成於81年12月30日死亡後，系爭土地由劉春成之子
    女乙○○、癸○○、戊○○○、甲○○○、壬○○、辛○○
    、外孫女丁○○繼承而登記為分別共有，應有部分各七分之
    一等情，為兩造所不爭執，並有系爭土地之土地登記謄本、
    台中縣大里地政事務所93年11月26日里地登字第0930017359
    號函所附系爭抵押權登記資料 (含登記聲請書、抵押權設定
    契約書)在卷可憑，堪信為真實。
二、關於系爭抵押權設定經過及所擔保之債權，證人即辦理抵押
    權設定登記之代書子○○於本院具結證稱：「我從60年就一
    直從事土地代書工作迄今，我於78年有為劉春成及己○○辦
    系爭抵押權設定登記手續，卷附登記資料文件上面字跡都是
    我寫的。我記得是劉春成帶我到己○○住處用印簽約的。我
    知道這筆10,000,000元抵押債務的原因，是因為他們有房屋
    買賣的債權債務關係，他們當場並有拿出數張劉春成所開立
    ，總額為10,000,000元的本票作為債權憑證，我並要求劉春
    成在這些本票後面背書，這樣我才為他們辦理抵押權設定登
    記。設定抵押權過程，劉春成神智清醒，沒有反覆無常的情
    形。」、「 (前開所謂買賣債權債務關係之房屋地點為何？
    是否你所承辦？)是在台中市○○路處，我有去過，門牌我
    不記得了，那件買賣不是我承辦的。」等語，可徵系爭抵押
    權之設定確實出自劉春成本人意思，且有10,000,000元擔保
    債權之存在。
三、按私文書經本人或其代理人簽名、蓋章或按指印或有法院或
    公證人之認證者，推定為真正，民事訴訟法第358條第1項定
    有明文。本件原告雖主張被告所提出之系爭本票係偽造，惟
    查系爭五紙本票正面所蓋「劉春成」印文，與卷附系爭抵押
    權登記聲請書、設定契約書所蓋「劉春成」印文 (為印鑑章
    )，經以肉眼比對結果，恰正相同。另系爭五紙本票背面均
    有劉春成之簽名及捺印，該等簽名，與原告所提聲明書、兄
    弟分產契約書上劉春成之簽名，經以肉眼比對結果，筆跡相
    符，應屬同一人所為，堪認系爭本票為劉春成所簽發。原告
    徒以系爭本票上之簽名，不若劉春成所立遺囑上之簽名有發
    抖、歪斜現象，而謂系爭本票係偽造，尚不足採。又劉春成
    既為退休醫師，自具有相當智識水準，其若未積欠被告債務
    ，當無可能無端簽發鉅額本票予被告，堪認劉春成與被告間
    確存有債權債務關係。
四、系爭旅順路房地原為被告所有，因76年12月15日之買賣，而
    於77年1月21日移轉登記至庚○○名下，此有土地登記謄本
    及建築改良物登記簿等影本在卷可按。參以系爭五紙本票發
    票日均為76年12月12日 (到期日各為77年2月28日、4月30日
    、6月30日、8月30日、10月30日)，與系爭旅順路房地買賣
    時間甚為接近，復佐之證人子○○前開證詞，可知被告所辯
    ：劉春成因向其購買系爭旅順路房地予其子癸○○（登記在
    其媳即癸○○之妻庚○○名下），並簽發系爭本票為付款擔
    保一節，確有所據。原告雖以系爭旅順路房地買賣價格過高
    為由，質疑該筆買賣之真實性。惟按不動產交易價格之議定
    ，具有高度主觀性與複雜性，本契約自由原則，不動產之實
    際成交價格，係由買賣雙方通盤考量整體交易條件後達成合
    意而決定。本件原告依買方立場，質疑上述買賣價金過高而
    對劉春成不利，惟由賣方立場觀之，劉春成僅先支付現款10
    0,000元，即取得房地產權移轉之重大實利，所餘絕大部分
    價金均僅開立本票擔保，此等付款方式，對賣方而言亦屬不
    利。況買賣雙方本具親誼關係，交易價格、條件，本難以尋
    常情形衡之，尚不得以價格過高為由，否定系爭旅順路房地
    買賣之真實性。
五、按遺囑人於為遺囑後所為之行為與遺囑有相牴觸者，其牴觸
    部分，遺囑視為撤回，民法第1221條定有明文。查劉春成於
    78年10月10日所立遺囑，固有表明將系爭土地分配予其子女
    。然其嗣就遺贈標的物即系爭土地設定抵押權與被告，所為
    僅係限制系爭土地所有權之行使，尚不至喪失標的物之權利
    。且縱認其生前所為處分行為與所為遺囑有相牴觸，其結果
    亦為牴觸部分之遺囑視為撤回。是劉春成所立遺囑，並不影
    響系爭抵押權設定之效力，亦無從以之推認劉春成不會以遺
    贈標的物設定抵押權。
六、按被告為劉春成媳婦庚○○之胞姊，被告因此親誼關係，而
    遲未為聲請法院拍賣抵押物等實行抵押權行為，衡情無違。
    況抵押權係以擔保債務之清償為目的，從屬於擔保債權而存
    在，該債權未消滅前，除抵押權有消滅之原因外，抵押權應
    繼續存在，債權消滅時，抵押權始歸於消滅，故其本身實無
    存續期限可言。且核卷附被告於82年7月1日寄發存證信函及
    於88年8月25日委請律師發函予原告及癸○○之文件內容中
    ，均已表明請求劉春成之繼承人清償系爭抵押權所擔保之10
    ,000,000 元債權，否則將聲請法院拍賣抵押物等意旨。原
    告以被告遲未實行系爭抵押權而謂擔保債權並不存在，顯乏
    所據。
七、綜上所述，系爭抵押權係經劉春成與被告合意而設定，且該
    抵押權仍有10,000,000元擔保債權存在，無違抵押權從屬性
    原則。原告以擔保債權不存在為由，訴請塗銷系爭抵押權設
    定登記，為無理由，應予駁回。
伍、本件事證已臻明確，兩造其餘攻擊防禦方法，核與判決結果
    不生影響，爰不一一論述，附此敘明。
陸、據上論結，原告之訴為無理由，依民事訴訟法第78條、第85
    條第1項前段，判決如主文。
中　　華　　民　　國　　94　　年　　10 　月　　21 　　日
                  民事第二庭    審判長法  官  許冰芬
                                      法  官  涂秀玲
                                      法  官  蔡建興
上為正本係照原本作成。
如對本判決上訴，須於判決送達後20日內向本院提出上訴狀。
中　　華　　民　　國　　94　　年　　10 　月　　21 　　日
                                      書記官
